【裁判字號】    90,上訴,1191
【裁判日期】    900920
【裁判案由】    偽造文書等
【裁判全文】
臺灣高等法院臺中分院刑事判決                    九十年度上訴字第一一九一號
    上訴人
    即被告  乙○○○
            即陳秀芳
右上訴人因偽造文書等案件，不服臺灣臺中地方法院中華民國九十年五月三十日第一
審判決（民國八十九年度易字第二四七五號，起訴案號：臺灣臺中地方法院檢察署民
國八十九年度偵字第九０二六號），提起上訴，本院判決如左：
    主    文
原判決撤銷。
乙○○○連續意圖為自己不法之所有，而侵占對於業務上所持有之物，處有期徒刑陸
月，如易科罰金，以參佰元折算壹日；又連續行使偽造私文書，足以生損害於他人，
處有期徒刑陸月，如易科罰金，以參佰元折算壹日，如附表二所示偽造之署押均沒收
。應執行有期徒刑拾月，如易科罰金，以參佰元折算壹日；如附表二所示偽造之署押
均沒收
    事    實
一、乙○○○即陳秀芳素行良好，未曾受有期徒刑以上刑之宣告，自民國七十五年間
    起即受僱於新光人壽保險股份有限公司（以下簡稱新光保險公司），並擔任該公
    司台中縣烏日收費處區主任，負責收取保戶保費、代辦保險單貸款及轉送滿期年
    金等業務，為從事業務之人，詎乙○○○因己財務困窘，竟基於意圖為自己不法
    所有之概括犯意，分別於如附表一所示日期，利用新光保險公司交付其轉交客戶
    宮台基、宮國基如附表一所示保險契約之五年期生存年金給付各新台幣（下同）
    八萬元之便，竟未予轉交，反將之侵吞入己；嗣又另行起意基於意圖為自己不法
    所有及行使偽造私文書之概括犯意，利用其替客戶宮楊絲（起訴書誤載為宮揚絲
    ）、王女巧保管保險單及投保時所刻用之印章之機會，於如附表二所示之日期，
    冒用宮楊絲、王女巧名義，先後盜蓋如附表二所示之宮楊絲、王女巧印文，並偽
    造宮楊絲、王女巧之署押各二枚，而偽造如附表二所示之「保險單質押貸款借據
    」二份，分別持向新光保險公司詐借如附表二所示保險單貸款金額，並致新光保
    險公司陷於錯誤而如數交付各該款項，致使宮楊絲、王女巧有受追償之虞，自足
    以生損害於宮楊絲、王女巧及新光保險公司，而乙○○○冒貸所得款項亦均供己
    花用。嗣因上開冒貸款項未按期清償，經新光保險公司向各該客戶查詢時，宮楊
    絲、王女巧表示從未申辦保險單質押貸款，始察覺上情，乙○○○嗣乃書立自白
    書一紙，敘明上情，並返還新光保險公司二萬元，餘款則迄未清償。
二、案經新光保險公司訴由台灣台中地方法院檢察署檢察官偵查起訴。
    理    由
一、右揭事實，業據上訴人即被告（以下簡稱被告）乙○○○於本院審理時供承在卷
    ，核與告訴代理人即新光保險公司職員甲○○、證人即新光保險公司烏日收費處
    經理張盛國所述情節相符，並有保險要保書四份、保險單質押貸款借據二紙及被
    告於八十七年十二月七日在證人張盛國見證下所自書之自白書一份等件影本附卷
    可稽，從而事證明確，被告犯行洵堪認定，應予依法論科。
二、按被告受僱於新光保險公司，並擔任該公司台中縣烏日收費處區主任，負責收取
    保戶保費、代辦保險單貸款及轉送滿期年金等業務，為從事業務之人，已據被告
    自承在卷。次按被告偽造如附表二所示之「保險單質押貸款借據」二份，分別持
    向新光保險公司詐得如附表二所示保險單貸款金額，致使宮楊絲、王女巧有受追
    償之虞，自足以生損害於宮楊絲、王女巧及新光保險公司。核被告所為，係犯刑
    法第三百三十六條第二項之業務侵占罪、第二百十六條、第二百十條之行使偽造
    私文書罪及第三百三十九條第一項之詐欺取財罪。至被告盜蓋印文及偽造署押於
    保險單質押貸款借據上之行為，均係偽造私文書之部分行為，又其偽造私文書後
    復持以行使，其偽造之低度行為應為行使之高度行為所吸收，均不另論罪。另其
    先後多次業務侵占、行使偽造私文書及詐欺取財等犯行，均時間緊接，所犯復均
    為構成要件相同之罪，顯係基於概括之犯意反覆為之，均為連續犯，各應以一罪
    論，但本院認為被告所犯業務侵占罪部分之犯罪情節尚非嚴重，犯罪所得款項非
    鉅，故此部分認不予加重其刑為適當，餘則依法加重其刑。又其連續行使偽造私
    文書而詐取右述款項，所犯連續行使偽造私文書罪與連續詐欺取財罪間，自有方
    法結果之牽連關係，依法應從一重之連續行使偽造私文書罪處斷。至被告所犯連
    續行使偽造私文書罪與連續業務侵占罪間，犯意各別，所犯復為構成要件不同之
    罪，應予分論併罰。原審予以被告為論罪科刑之判決，固非無見，但查犯罪事實
    應憑有證據能力之證據認定之，證人非親自到庭作證，法院無從命其具結而為誠
    實之陳述，亦無從由被告直接對之進行詰問，以確認該陳述之真偽，殊有違事實
    審法院之證據調查應採直接主義及刑事訴訟法第一百六十六條之立法原意，尤有
    害於被告依憲法第八條第一項正當法律程序所保障之對質及詰問權暨第十六條訴
    訟基本權所保障之防禦權，故應認證人之傳聞證言不具證據能力，不得以之作為
    認定犯罪事實之依據，本件證人宮楊絲、王女巧、宮國基、宮台基於偵審中均未
    到庭陳述，則彼等於審判期日外所書立之聲明書，自不得憑為被告論罪科刑之依
    據，然原審竟以之憑為被告論罪科刑之憑據，尚有未合；次查刑法第二百十六條
    、第二百十條之行使偽造私文書罪，係以足生損害於他人為構成要件，自應於判
    決理由欄敘明，惟本件原審固認被告行使偽造私文書之行為足以生損害於他人而
    論處被告以刑法第二百十六條、第二百十條之罪責，但並未於判決理由欄記載被
    告之行為如何足生損害於他人，且未敘明其認定被告係執行業務之人所憑之證據
    ，自有未洽；復查偽造之印文或署押，不問屬於犯人與否，沒收之，為刑法第二
    百十九條所明定，然依該法條沒收之印文或署押，自須以偽造者為限，而盜蓋之
    印文並非該法條所規定應沒收者，但原審竟就被告盜蓋之印文併依刑法第二百十
    九條予以宣告沒收，於法自有違誤；末查被告以偽造「保險單質押貸款借據」之
    方式，持向告訴人詐取款項，彼此間有方法結果之牽連關係，然原審竟認係一行
    為而觸犯數罪名之想像競合犯關係，自有未妥。被告上訴意旨就行使偽造私文書
    部分請求輕判而據以指摘原判決該部分之判決不當，雖無足取，然被告上訴意旨
    另就業務侵占部分請求輕判而憑以指摘原判決此部分之判決不當，則有理由，且
    原判決既有可議，亦屬無可維持，應由本院將原判決予以撤銷改判。查被告素行
    良好，有被告之全國前案紀錄表存卷可稽，且被告犯罪後坦承犯行，態度良好，
    爰併審酌被告之目的在圖一己私利，犯罪手段尚屬平和，但尚未全部賠償告訴人
    之損害等一切情狀，就被訴業務侵占罪及行為偽造私文書罪，各量處有期徒刑陸
    月，及定其應執行刑為有期徒刑拾月，並均諭知如易科罰金之折算標準。又刑法
    第四十一條業於九十年一月十日修正公布，而於同年一月十二日生效，依修正後
    之同法第四十一條之規定，本件被告所犯各罪均係最重本刑為五年以下有期徒刑
    ，而各受有期徒刑六月以下之宣告，自屬得易科罰金之情形，與修正前之刑法第
    四十一條相比較，修正後之新法較有利於被告，自應依刑法第二條第一項前段，
    適用裁判時之法律，併予敘明。另被告所偽造如附表二所示之署押，應依刑法第
    二百十九條規定併予諭知沒收之。
三、據上論斷，應依刑事訴訟法第三百六十九條第一項前段、第三百六十四條、第二
    百九十九條第一項前段，刑法第二百十六條、第二百十條、第二百十九條、第三
    百三十六條第二項、第三百三十九條第一項、第二條第一項前段、第五十六條、
    第五十五條、第四十一條、第五十一條第五款、罰金罰鍰提高標準條例第一條前
    段、第二條前段判決如主文。
本案經檢察官丙○○到庭執行職務。
中      華      民      國      九十     年       九      月     二十   日
                                    臺灣高等法院臺中分院刑事第十庭
                                          審判長法  官  林  照  明
                                                法  官  蕭  廣  政
                                                法  官  李  寶  堂
右正本證明與原本無異。
偽造文書部分得上訴，餘均不得上訴。
如不服本判決應於收受送達後十日內向本院提出上訴書狀，其未敘述上訴之理由者並
得於提起上訴後十日內向本院補提理由書（均須按他造當事人之人數附繕本）。
                                              書記官  許  哲  禎
中      華      民      國      九十     年       九      月    二十一  日
附錄：
刑法第二百十條：
偽造、變造私文書，足以生損害於公眾或他人者，處五年以下有期徒刑。
刑法第二百十六條：
行使第二百十條至第二百十五條之文書者，依偽造、變造文書或登載不實事項或使登
載不實事項之規定處斷。
刑法第三百三十六條第二項：
對於業務上所持有之物，犯前條第一項之罪者，處六月以上五年以下有期徒刑，得併
科三千元以下罰金。
附表一：
┌──┬────────┬────────┬──────────────┐
│編號│侵占日期（民國）│ 金額（新臺幣） │備            考            │
│    │                │                │                            │
├──┼────────┼────────┼──────────────┤
│一  │八十一年十一月二│八萬元          │宮台基第Ｒ0000000號保單五年 │
│    │十日            │                │期生存年金給付。            │
├──┼────────┼────────┼──────────────┤
│二  │八十一年十二月十│八萬元          │宮國基第Ｒ0000000號保單五年 │
│    │八日            │                │期生存年金給付。            │
└──┴────────┴────────┴──────────────┘
附表二：
┌──┬─────┬────┬────┬───────┬────────┐
│編號│ 冒貸日期 │ 金  額 │被害人  │ 偽造之私文書 │盜用印文及偽造署│
│    │ （民國） │ 新臺幣 │        │              │押              │
├──┼─────┼────┼────┼───────┼────────┤
│一  │八十二年二│四十六萬│宮楊絲  │保險單質押貸款│宮楊絲印文及署押│
│    │月二十五日│元      │        │借據          │各二枚（如八十九│
│    │          │        │        │              │年度偵字第九○二│
│    │          │        │        │              │六號偵查卷第十五│
│    │          │        │        │              │頁所示）。      │
├──┼─────┼────┼────┼───────┼────────┤
│二  │八十三年四│十九萬元│王女巧  │保險單質押貸款│王女巧印文及署押│
│    │月三十日  │        │        │借據          │各二枚（如八十九│
│    │          │        │        │              │年度偵字第九○二│
│    │          │        │        │              │六號偵查卷第十六│
│    │          │        │        │              │頁所示）。      │
│    │          │        │        │              │                │
│    │          │        │        │              │                │
└──┴─────┴────┴────┴───────┴────────┘
                                                                        Ｆ


司法院資訊處製作；財團法人民間司法改革基金會備份。
